最高法院刑事判決　　　　　　　　　　　　　　　　八十八年度台上字第三五七號
　　上　訴　人　甲○○
　　選任辯護人　林辰彥律師
　　　　　　　　黃淑怡律師
　　　　　　　　陳志勇律師
右上訴人因貪污案件，不服台灣高等法院中華民國八十七年八月十四日第二審判決（
八十七年度上訴字第二五八四號，起訴案號：台灣桃園地方法院檢察署八十五年度偵
字第一四八五九號），提起上訴，本院判決如左：
    主  文
原判決撤銷，發回台灣高等法院。
    理  由
本件原判決認定上訴人甲○○原係桃園縣桃園市（以下簡稱桃園市）清潔隊隊長，任
職期間自民國七十八年十一月六日起至八十五年六月三十日止，有負責指揮及督導執
行桃園市之垃圾清運、環境清潔等之權限，為依據法令從事公務之人員。緣桃園縣政
府於民國七十八年間，經台灣省政府環境保護處（以下簡稱台灣省環保處）於七十八
會計年度補助新台幣（下同）二百萬元，用以購置流動公廁及水肥處理車後，經桃園
縣環境保護局（以下簡稱桃園縣環保局）於七十八年八月間，將流動公廁二十二台（
含標準型二十台、殘障型二台）及水肥（處理）車一台撥交予桃園縣桃園市公所（以
下簡稱桃園市公所）使用，惟因當時尚未訂定流動廁所管理使用要點，桃園市公所即
依流動廁所業務性質，認與清潔隊相關，而將流動廁所交該市清潔隊管理；桃園市清
潔隊因而實際上取得對於上開流動廁所及水肥處理車之管理業務。嗣上訴人於七十八
年十一月一日經派任桃園市清潔隊隊長職務時起，亦因而取得包括對於上開流動廁所
及水肥處理車之管理使用等主管及督導執行之權限。且桃園縣境內之公家機關、民間
團體自八十一年間起，依辦理活動性質所需向桃園縣政府、桃園市公所或桃園市清潔
隊申請使用流動廁所時，桃園市清潔隊均承上級命令或有自行准許情形，配合派員載
運及清理，惟並未收取任何費用。嗣桃園縣政府於八十二年間，因主辦八十二年度台
灣區運動會，而另購置流動廁所多座，至台灣區運動會結束後，桃園縣政府原擬將該
些流動廁所撥給其他鄉、鎮使用，惟因各鄉、鎮未來領取，故桃園縣環保局又將其中
二十餘座流動廁所暫時存放於桃園市清潔隊保管，桃園市清潔隊因而實際上又取得對
於上開二十餘座流動廁所之管理業務，上訴人亦因而對於上開流動廁所之管理使用等
有主管及督導執行之權限，並對於桃園縣境內公家機關、民間團體辦理活動所需而向
桃園縣政府、桃園市公所或桃園市清潔隊申請使用流動廁所時，均有決定准許與否之
核准權限，惟亦均尚無收取任何費用。迨八十三年間，因申請使用流動廁所者日增，
桃園縣清潔隊之隊職員工遂在其內部座談會中提議改採收費方式辦理流動廁所申請案
件，經上訴人與桃園市清潔隊內有關主管開會後決定，自八十三年六月間起，以每座
流動廁所，桃園市境內收取五百元、桃園縣境內之其他鄉、鎮、市則收取一千元之方
式，提供桃園縣境內之民眾、團體申請使用流動廁所，惟如係公家機關或團體申請使
用時，仍採不收費之方式辦理。上訴人並指示桃園市清潔隊內不詳姓名之員工，在桃
園市內不詳之刻印店委託刻製「流動廁所清理費、油料費」章及「桃園市清潔隊收費
專用章」，交由負責辦理申請使用流動廁所業務但無核定權限之員工曾馨慧，加蓋於
由桃園市政府印發做為收取垃圾處理代運費用之收據上，故為收取前開費用之證明，
計至八十五年四月二十九日止，共收取十二萬一千四百八十元（起訴書誤為十四萬一
千元）。詎上訴人明知桃園市公所並未訂定有關流動廁所之管理使用要點，即未有流
動廁所之使用收費標準及如何解繳之相關規定，既未將所收取之前開款項繳納公庫，
亦未經桃園市公所核准，竟基於不法圖利桃園市清潔隊所屬員工之概括犯意，自八十
三年六月間起至八十五年初某月止，連續多次指示曾馨慧以前開所收取之款項供支付
桃園市清潔隊所屬員工聚餐餐費、車輛油費、員工津貼及其他雜支等費用，或指示將
部分款項交予另亦無核定權限之員工姜美蓮轉交予上訴人，用以支出桃園市清潔隊員
工之娛樂事項之費用，共計支出九萬五千八百七十一元，剩餘一萬五千七百二十元由
曾馨慧保管，另九千八百七十九元則由姜美蓮交另一亦不知情員工張鶯梅保管，嗣張
鶯梅將該款再轉交上訴人自行保管。嗣於八十五年四月二十九日，始經法務部調查局
桃園縣調查站發覺查獲上情，並扣得租用流動廁所登記簿二冊、收據單、申請函、經
費收支帳簿一冊、剩餘款項一萬五千七百三十元（另九千八百七十九元由上訴人自行
另行保管中）等情。因而維持第一審論處上訴人連續依據法令從事公務之人員，對於
主管之事務直接圖利罪刑之判決，駁回上訴人在第二審之上訴，固非無見。
惟查：(一)、貪污治罪條例第九條所定應予追繳沒收或發還被害人之財物，以犯該條例
第四條至第六條之罪所得之財物為限，如非犯該罪之所得，或係「不正利益」，自不
得予以追繳沒收或為發還之諭知。原判決事實欄四記載上訴人收取「流動廁所清理費
、油料費」後，基於不法圖利桃園市清潔隊員工之概括犯意，而連續多次將上開款項
支付員工聚餐餐費、車輛油費、員工津貼、娛樂事項等費用等情。亦即並未認定上訴
人收取上開「清理費、油料費」為違法，僅其支出有違法圖利所屬員工情事，且未認
定上訴人有犯罪所得之財物。然原判決除將圖利員工所支出而非上訴人所得之九萬五
千八百七十一元予以宣告追繳、沒收外，復將尚未支出之查扣款一萬五千七百三十元
及上訴人保管中之九千八百七十九元併予追繳、沒收，顯有違誤。(二)、有罪判決書所
記載之犯罪事實，為論罪科刑適用法律之基礎，故凡於適用法令有關之重要事項，諸
如犯罪之時間、次數、每次所得財物等事項，必須詳加認定、明確記載，始足為適用
法令之依據。原判決認定上訴人係犯連續依據法令從事公務之人員，對於主管之事務
直接圖利罪。然原判決對於上訴人之圖利犯行究竟有幾次﹖每次犯罪之時間及所圖得
之不法財物為若干﹖並未詳加認定，明確記載於事實欄內，亦有未合。(三)、卷查上訴
人於調查局桃園縣調查站訊問時及檢察官偵訊時，僅供承有前開支付員工聚餐費等行
為，是否有供認其有不法圖利犯意之自白情事，非無研求餘地（見他字第五四三號卷
第八、九、七十九至八十一頁背面）。原判決以上訴人於偵查中自白犯罪，而依貪污
治罪條例第八條後段規定減輕其刑，並未說明其憑以認定之證據及其認定之理由，有
理由欠備之疏誤。上訴意旨指摘原判決違背法令，尚非全無理由，應認有發回更審之
原因。
據上論結，應依刑事訴訟法第三百九十七條、第四百零一條，判決如主文。
中      華      民      國    八十八    年      一      月    二十八    日
                              最高法院刑事第六庭
                                  審判長法官  董  明  霈
                                        法官  丁  錦  清
                                        法官  賴  忠  星
                                        法官  林  茂  雄
                                        法官  王  居  財
      右正本證明與原本無異
                                              書  記  官
中      華      民      國    八十八    年      二      月      三      日
